ACORDAO-COMPLETO-2377708

ACÓRDÃO 2520/2019 ATA 40/2019 - PLENÁRIO

VISTOS, relatados e discutidos estes autos da Representação formulada pela Procuradoria da República em Pernambuco/Ministério Público Federal – PRPE/MPF, acerca de possíveis irregularidades ocorridas no âmbito de Termos de Compromisso, firmados entre o extinto Ministério da Integração Nacional – MI e a Secretaria da Casa Militar do Governo de Pernambuco, visando ao atendimento emergencial nos municípios do Estado de Pernambuco afetados, em 2010, por fortes chuvas e enchentes, provocando o desabrigo de milhares de pessoas.
 ACORDAM os Ministros do Tribunal de Contas da União, reunidos em Sessão do Plenário, ante as razões expostas pelo Relator, em:
9.1. conhecer da Representação, satisfeitos os requisitos de admissibilidade previstos nos arts. 237, inciso I, e 235 do RI/TCU; 
9.2. determinar, com base no art. 47 da Lei 8.443/1992, a conversão destes autos em Tomada de Contas Especial a fim de que a unidade técnica adote as providências necessárias para apuração dos fatos acerca da aplicação irregular dos recursos dos Termos de Compromisso 340/2010 (Siafi 660.658, Processo 59050.002156/2010-62) e 346/2010 (Siafi 660.987, Processo  59050.002227/2010-27) , ambos ﬁrmados entre o extinto Ministério da Integração Nacional e a Secretaria da Casa Militar do Governo de Pernambuco, no que se refere ao item de locação de banheiros químicos, bem como à identificação dos responsáveis, à quantificação dos danos e à obtenção do ressarcimento ao erário.
9.3. cientificar o Ministro do Desenvolvimento Regional a respeito desta Deliberação, com fundamento no art. 198, parágrafo único, do RI/TCU, e encaminhar cópia deste Acórdão à  Procuradoria da República no Estado de  Pernambuco, para ciência.

Representação acerca de possíveis irregularidades ocorridas no âmbito de termos de compromisso que tinham por objeto o atendimento emergencial nos municípios do Estado de Pernambuco afetados, em 2010, por fortes chuvas e enchentes.

Casa Militar do Governo de Pernambuco (11.493.327/0001-69).

3. Interessada: Procuradoria da República em Pernambuco - Ministério Público Federal - PRPE/MPF.

Ana Arraes.

13.1. Ministros presentes: José Mucio Monteiro (Presidente), Benjamin Zymler e Ana Arraes.
13.2. Ministra que alegou impedimento na Sessão: Ana Arraes.
13.3. Ministros-Substitutos convocados: Augusto Sherman Cavalcanti, Marcos Bemquerer Costa (Relator), André Luís de Carvalho e Weder de Oliveira.

MARCOS BEMQUERER

Cuidam os autos da Representação formulada pela Procuradoria da República em Pernambuco/ Ministério Público Federal – PRPE/MPF, acerca de possíveis irregularidades ocorridas no âmbito dos Termos de Compromisso 340/2010 (Siafi 660.658) , de R$ 25.000.000,00, e 346/2010 (Siafi 660.987) ,  de R$ 50.000.000,00, firmados entre o extinto Ministério da Integração Nacional – MI e a Secretaria da Casa Militar do Governo de Pernambuco, visando ao atendimento emergencial nos municípios do Estado de Pernambuco afetados, em 2010, por fortes chuvas e enchentes, provocando o desabrigo de mais de oitenta mil pessoas.
2. 	A apuração conduzida pela Operação Torrentes, desenvolvida pela Polícia Federal com apoio do Ministério Público Federal, da Controladoria-Geral da União e da Receita Federal do Brasil, relaciona indícios de desvios de recursos públicos, de fraudes em licitações e de corrupção de servidores públicos vinculados à Secretaria da Casa Militar do Estado de Pernambuco, e integra a denúncia apresentada perante a 13ª Vara da Seção Judiciária da Justiça Federal em Pernambuco, relativa ao Processo 0809781-70.2017.4.05.8300 (IPL 548/2016) .
3.	As possíveis irregularidades ora relatadas referem-se às Dispensas de licitação 4/2010 (Processo 32/2010) e 15/2010 (Processo 22/2010) , bem como a pagamentos indevidos nos montantes históricos de R$ 328.380,00 e R$ 821.110,80 respectivamente no bojo dos Contratos 11/2010 e 17/2010, os quais tinham por objeto a locação de banheiros químicos durante a Operação Reconstrução que objetivou o atendimento emergencial à população então desabrigada. 
4.	Transcrevo a seguir, e com os ajustes de forma necessários, excerto da instrução da peça 12, em que a matéria ora representada foi assim historiada e examinada no âmbito da Secretaria de Fiscalização de Infraestrutura Hídrica, de Comunicações e de Mineração – SeinfraCOM:  
“4. Em 2010, o Estado de Pernambuco foi atingido por fortes chuvas e enchentes que destruíram várias cidades situadas na Zona da Mata e no Agreste, provocando o desabrigo de mais de 80.000 pessoas (peça 1, p. 5) .
5. Em razão da tragédia, o extinto MI [extinto Ministério da Integração Nacional] firmou onze Termos de Compromisso com o Estado de Pernambuco (PE) , por meio dos quais repassou à Secretaria da Casa Militar de Pernambuco o total de R$ 445.647.202,62 para financiar a denominada ‘Operação Reconstrução’, que tinha por objetivo atender a população dos diversos municípios afetados. No que se refere diretamente aos fatos representados, os recursos, segundo a PRPE/MPF-PE, seriam oriundos dos Termos de Compromisso números (Siafi) 660.658, 660.987, 667.316 e 672.379 (peça 1, p. 5-6) , que têm os seguintes valores e objetos:
Tabela 1: Recursos desembolsados no âmbito dos TCs 660.658, 660.987, 667.316 e 672.379:
	Termo de Compromisso
	Objeto
	Valor R$

	660.658
	Atendimento emergencial de locação de aeronaves, locação de veículos, locação de banheiros químicos, locação de carros-pipa, aquisição de barracas de campanha, aquisição de materiais de manutenção de bens imóveis, aquisição de materiais elétricos e eletrônicos, aquisição de materiais de limpeza e aquisição de material de cama e banho, nos municípios do estado de Pernambuco afetados por enxurradas e inundações.
	25.000.000,00

	660.987
	Ações de atendimento emergencial, para socorro e assistência às pessoas atingidas por desastres naturais, como: locação de veículos e de máquinas, auxílio-moradia e para reconstrução de moradias, aquisição de material de cama e banho, aquisição de alimentos (cestas básicas) , aquisição de combustível e lubrificantes automotivos e locação de aeronaves, a municípios do estado de Pernambuco.
	50.000.000,00

	667.316
	Atendimento às vítimas de estado de calamidade pública causada por desastres naturais.
	5.400.000 ,00

	672.379
	Atendimento às vítimas de desastre natural em ações de socorro, assistência às vítimas e restabelecimento de serviços essenciais.
	35.000.000,00

Fonte: Peça 1, p. 5-6
6. Desde já, esclarece-se que, em resposta à diligência, realizada por meio do Ofício 0121/2019-TCU/SeinfraCOM, de 20/5/2019 (peça 5) , o MDR informou que apenas os Termos de Compromisso 660.658 (R$ 25.000.000,00) e 660.987 (R$ 50.000.000,00) respaldaram as contratações dos banheiros químicos trazidos na Representação em tela, conforme se depreende dos seguintes documentos remetidos em anexo:
6.1. Ofícios 257/2019/AECI (MDR) -MDR, de 4/6/2019 (peça 7, p. 1-2) e 112/2019/SDI/DAG/SEDEC-MDR, de 27/5/2019 (peça 7, p. 3-4) , acompanhados de cópias dos seguintes pareceres:
6.1.1. Parecer 116/2018/SEDEC/CENAD/CGMO, do MDR, Referência 59050.002156/2010-62, de 21/12/2018 (peça 8) , sobre o Termo de Compromisso - TC 340/2010, Siafi 660.658, no valor de R$ 25.000.000,00. Este TC deu suporte ao Contrato 11/2010, no valor de R$ 405.000,00, para locação de 30 banheiros químicos, decorrente da Dispensa da licitação 4/2010, Processo 32/2010, da Casa Militar. Por esse parecer, as despesas com a locação de banheiros químicos não teriam parecer favorável, por falta de comprovação de atingimento dos objetivos, embora a comprovação de notas fiscais ‘809 e s/n’ tenham sido aceitas (peça 8, p. 2 e 4) ;
6.1.2. Parecer 6/2019/SAA CENAD (MDR) /CENAD (MDR) /SEDEC (MDR) , Referência 59050.002156/ 2010-62, de 13/5/2019, também sobre o Termo de Compromisso - TC 340/2010 que suportou o Contrato 11/2010, trata de análise técnica, em fase recursal, de prestação de contas ﬁnal apresentada pelo Estado de Pernambuco, tendo sido favorável à aprovação do montante de R$ 25.254.131,23 e desfavorável à aprovação de R$ 250.500,00 (total de R$ 25.504.631,23) . Por este segundo documento, a locação de banheiros químicos teve parecer favorável à sua aprovação com base em relatório fotográfico que comprovaria a prestação dos serviços (peça 10, p. 1, 2 e 4) , embora os ‘Documentos comprobatórios da ação’ considerados sejam a Nota Fiscal 809 e uma nota fiscal sem número (peça 8, p. 2) ; 
6.1.3. Parecer 4/2019/SEDEC/CENAD/CGMO, do MDR, Referência: 59204.004788/2018-17, de 4/2/2019 (peça 9) . Esse parecer não evidencia o número do Termo de Compromisso 346/2010, Siafi 660.987, mas informa que se trata de R$ 50.000.000,00 (vide Portaria n. 523/10, fls. 17, e OB 800357, de 30 de junho de 2010, fls. 24) , tendo sido favorável à aprovação de R$ 14.878.207,14 e desfavorável a R$ 46.258.588,66, no total de R$ 61.136.795,80 (peça 9, p. 8) , incluindo a aprovação parcial do item 2.1 relativos à locação de banheiros químicos, ‘no limite das ações realizadas dentro do prazo de vigência do termo de compromisso (relativo aos recibos emitidos até fevereiro de 2011) ’, todas baseadas em ‘recibos sem número’ que foram apresentados a título de ‘Documento comprobatório da ação’ (peça 9, p. 2 e 5) .
6.1.3.1. Por seu turno, o Ofício 112/2019/SDI/DAG/SEDEC-MDR, de 27/5/2019 (peça 7, p. 4) , apresenta:
‘Siaﬁ n. 660.987, Termo n. 0346/2010, processo n. 59050.002227/2010-27: foi emitido Parecer n. 004/2019/SEDEC/CENAD/CGMO (1335547) , de 27 de fevereiro de 2019, sendo favorável à aprovação de total R$ 14.878.207,14 e desfavorável ao valor R$ 46.258.588,66. O processo está na Coordenação-Geral de Prestação de Contas (CGPC) para as devidas providências quanto à oportunidade de defesa do beneﬁciário em relação à glosa sugerida no parecer por não comprovação do cumprimento do objeto.’
6.1.3.2. A partir do cotejamento entre os dois pareceres apresentados para o mesmo valor total de R$ 61.136.795,80, conclui-se que o TC 346/2010, a despeito de estar com números de referências diversos, é o que foi originariamente emitido no montante de R$ 50.000.000,00 e que possibilitou a execução do Contrato 17/2010, firmado com a empresa Mega Frios, para a locação de 86 banheiros químicos por sessenta dias, tendo alcançado o valor de R$ 967.500,00 em face da aplicação do reajuste de 25%. Importa salientar que o mencionado contrato decorreu da Dispensa de licitação 15/2010, Processo 44/2010, da Casa Militar do Governo do Estado de Pernambuco.
6.1.3.3. No âmbito do Contrato 17/2010, foram pagos à Mega Frios pela Casa Militar de PE os seguintes valores: R$ 199.800,00 (em 30/9/2010) , R$ 203.100,00 (em 4/10/2010) , R$ 324.000,00 (em 7/10/2010) , R$ 47.100,00 (em 26/11/2010) e R$ 193.500,00 (em 26/11/2010) , totalizando R$ 967.500,00 (peça 1, p. 21) . Uma vez que todos os pagamentos do Contrato 17/2010 ocorreram em 2010, resta evidenciado que o Parecer 4/2019/SEDEC/CENAD/CGMO estaria sendo favorável à aprovação das locações de banheiros por R$ 967.500,00, com base em ‘recibos sem número’.
7. Segundo a Representação, entre 20/6 e 30/11/2010, os responsáveis Srs. Mário Cavalcanti de Albuquerque, Laurinaldo Félix Nascimento, Waldemir José Vasconcelos de Araújo, Roberto Gomes de Melo Filho, todos militares, bem como os Srs. Ricardo José Padilha Carício, Ítalo Henrique Silva Jaques e Sra. Rafaella Carrazzone da Cruz Gouveia Padilha, empresários e administradores de fato da empresa Mega Frios Comércio, Serviços, Obras e Locações Ltda. ME (Mega Frios) , e ainda a Sra. Taciana Santos Costa, representante da empresa Mega Frios, teriam praticado, em concurso material, os crimes de dispensa de licitação fora das hipóteses previstas em lei (art. 89 da Lei 8.666/1993) e de peculato (art. 312 do Código Penal Brasileiro, Decreto-lei 2.848/1940) .
8. Em novembro de 2017, após deflagrada a Operação Torrentes, foram emitidas a condução coercitiva do Sr. Mário Cavalcanti de Albuquerque e as prisões temporárias dos outros sete responsáveis nos presentes autos.
9. Em 15/12/2017, a Procuradoria da República em Pernambuco – Ministério Público Federal, apresentou, perante a 13ª Vara da Seção Judiciária da Justiça federal naquele estado, a sua primeira Denúncia, entre outras que se seguiram no âmbito da Operação Torrentes, sendo esta a que integra a Representação em tela, relativa ao Processo 0809781-70.2017.4.05.8300 – IPL 548/2016 (peça 1) .
10. Em 29/1/2018, por meio do Ofício 285/2018-PRPE/GAB/JPHA, de 23/1/2018 (peça 1, p. 1) , a presente Representação foi autuada neste Tribunal, junto com a Denúncia acima explicitada.
11. Em 20/5/2019, a Secretaria de Fiscalização de Infraestrutura Hídrica, de Comunicações e de Mineração (SeinfraCOM) deste TCU (peça 4) foi favorável à realização de diligência junto ao MDR – Ministério do Desenvolvimento Regional, proposto na instrução da mesma data (peça 3) , com vistas ao esclarecimento da situação dos Termos de Compromissos que embasaram as contratações dos banheiros químicos da presente representação.
12. Em resposta, foi recebido nesta Corte, em 4/6/2019, o Ofício 257/2019/AECI (MDR) -MDR (peça 7) , que em anexo apresentou a situação das prestações de contas dos Termos de Compromisso 340/2010, Siafi 660.658, no valor de R$ 25.000.000,00 (peças 8 e 10) , e 346/2010, Siaﬁ 660.987, no valor de R$ 50.000.000,00 (peça 9) , que foram os dois termos que, respectivamente, deram respaldo à Dispensa das licitação 4/2010, Processo licitatório 32/2010, Contrato 11/2010 no valor de R$ 405.000,00, e à Dispensa de licitação 15/2010, Processo licitatório 44/2010, Contrato 17/2010 no valor aditivado de R$ 967.500,00.
14. Em 8/8/2019, a SeinfraCOM recebeu cópia das Alegações Finais do 1º Ofício de Combate à Corrupção, da Procuradoria da República em Pernambuco/Ministério Público Federal (peça 11) , referente ao Processo 0805213-74.2018.4.05.8300, que tem como réus os Srs. Paulo Sérgio Oliveira Pinto e Ricardo Luiz Oliveira Pinto, proprietários, respectivamente, das empresas Jato Clean Limpadora e Desentupidora Ltda. e Limpadora de Fossas Guararapes Ltda., por terem apresentado cotações de preços para referência no Processo de dispensa de licitação 4/2010, com sobrepreço, prática delituosa prevista no art. 89 da Lei 8.666/1993. 
EXAME DE ADMISSIBILIDADE
15. Inicialmente, registra-se que a Representação preenche os requisitos de admissibilidade constantes no art. 235 do Regimento Interno/TCU, haja vista a matéria ser de competência do Tribunal, referir-se a responsável sujeito a sua jurisdição, estar redigida em linguagem clara e objetiva, conter nome legível, qualificação e endereço do representante, bem como encontrar-se acompanhada de suficientes indícios concernentes à irregularidade ou ilegalidade.
16. Além disso, a Procuradoria da República em Pernambuco, do Ministério Público Federal, que integra o Ministério Público da União – MPU, possui legitimidade para representar ao Tribunal, consoante disposto no inciso I do art. 237 do Regimento Interno/TCU. 
17. Ainda, conforme dispõe o art. 103, § 1º, in fine, da Resolução/TCU 259/2014, verifica-se a existência do interesse público no trato da suposta irregularidade/ilegalidade, pois as irregularidades apontadas como ocorridas na Secretaria da Casa Militar do Governo de Pernambuco, relacionadas às Dispensas de licitação 4/2010, Processo licitatório 32/2010, e 15/2010, Processo licitatório 44/2010, bem como a pagamentos indevidos nos volumes de R$ 328.380,00 e de R$ 821.110,80, respectivamente, pelas execuções dos Contratos 11/2010 e 17/2010 da referida secretaria relativos a locações de banheiros químicos durante a ‘Operação Reconstrução’, pode, em tese, ter causado prejuízos ao erário da União, uma vez que os recursos foram oriundos de um ou mais dos seguintes Termos de Compromissos celebrados entre o Ministério da Integração Nacional e o Governo do Estado de Pernambuco: Termos de Compromisso ns. 660.658, 660.987, 667.316 e 672.379. 
18. Dessa forma, a Representação poderá ser conhecida, para fins de comprovar a sua procedência, nos termos do art. 234, § 2º, segunda parte, do Regimento Interno/TCU, aplicável às representações de acordo com o parágrafo único do art. 237 da norma citada. 
EXAME TÉCNICO
19. Em resposta à diligência promovida por esta Secretaria, por meio do Ofício 121/2019-TCU/SeinfraCOM, de 20/5/2019 (peça 5) , protocolado em 21/5/2019 (peça 6) , o MDR apresentou, tempestivamente, as informações constantes das peças 7 a 10, que evidenciam propostas de aprovações dos valores empregados nas contratações dos banheiros químicos objetos da representação em tela, conforme segue:
19.1. O Parecer 6/2019/SAA CENAD (MDR) /CENAD (MDR) /SEDEC (MDR) , Referência 59050.002156/ 2010-62, de 13/5/2019 (peça 10) , que trata do Termo de Compromisso 340/2010, Siafi 660658, no valor de R$ 25.000.000,00, e que suportou o Contrato 11/2010, no valor de R$ 405.000,00 para locação de banheiros químicos, decorrente da Dispensa das licitação 4/2010, Processo licitatório 32/2010 da Casa Militar do Governo do Estado de Pernambuco, em fase recursal da respectiva prestação de contas ﬁnal, foi favorável à aprovação do montante de R$ 25.254.131,23 e desfavorável à aprovação de R$ 250.500,00 (total de R$ 25.504.631,23) , tendo o item relativo à locação de banheiros químicos parecer favorável à sua aprovação com base em relatório fotográfico que comprovaria a prestação dos serviços (peça 10, p. 1, 2 e 4) .
19.1.1. Entretanto, o Parecer 116/2018/SEDEC/CENAD/CGMO, de 21/12/2018 (peça 8) , que foi o primeiro a ser emitido quanto ao TC 340/2010, registrou que os ‘Documentos comprobatórios da ação’ considerados na prestação de contas foram a Nota Fiscal 809 e uma nota fiscal sem número, as quais foram consideradas como aptas à comprovação do cumprimento do objeto (peça 8, p. 2) . 
19.2. Quanto ao Contrato 17/2010, para a locação de 86 banheiros químicos por sessenta dias (5.160 diárias) , posteriormente acrescentado para 6.450 diárias, no valor total de R$ 967.500,00, o Parecer 4/2019/SEDEC/CENAD/CGMO (peça 8) , considera que ‘recibos sem número’ apresentados como documentos comprobatórios da ação em 2010 comprovariam o cumprimento do objeto e o atingimento do objetivo (peça 8, p. 2 e 5) .
20. Pelo que será exposto abaixo sobre as ocorrências registradas na Representação da PRF-MPF (peça 1) , é possível constatar que, embora possam ter sido apresentadas notas fiscais ou recibos sem numeração com a finalidade de comprovar pagamentos de R$ 405.000,00, ou de R$ 967.500,00 pela Casa Militar à empresa contratada Mega Frios, os fatos investigados indicam a subcontratação da empresa Jato Clean pelo valor de R$ 76.620,00, com o superfaturamento de, no mínimo, R$ 328.380,00, no caso do Contrato 11/2010, com o valor da diária efetivamente pago pela locação de trinta banheiros químicos por noventa dias (2.700 diárias) no montante de R$ 28,37, em vez do valor licitado e evidenciado nas notas fiscais apresentadas, que foi de R$ 150,00/dia/banheiro (peça 1, p. 13, e peça 8, p. 2) . 
21. Para o Contrato 17/2010 o valor da diária a ser considerado também não poderia ser o de R$ 150,00, uma vez que as investigações indicam para a subcontratação de terceiros e a PRF-MPF, em sua representação, apontou o seu custo efetivo em R$ 146.389,20, considerando o valor unitário diário do contrato anterior de R$ 28,37/banheiro (peça 1, p. 21) , conforme todo o exposto abaixo.
22. Segundo a peça de Representação da Procuradoria da República em Pernambuco – Ministério Público Federal (PRPE/MPF) , os militares apontados, lotados na Casa Militar do Governo de PE, junto com outros oficiais da Polícia Militar (PM) ‘deram início às ações previstas nos Termos de Compromisso, no bojo das quais acabaram por favorecer grupos de empresas ligadas entre si, em processos licitatórios variados e na execução dos contratos decorrentes, na maior parte das vezes, em troca do pagamento de vantagem indevida’ (peça 1, p. 6) .
23. As pessoas jurídicas envolvidas no esquema, segundo o MPF, eram empresas de fachada ou fantasmas que não funcionavam nos locais indicados para suas respectivas sedes, além de estarem constituídas em nome de ‘testas de ferro’, pessoas que conscientemente emprestaram seus nomes para figurar no contrato social, conquanto não detivessem o verdadeiro poder de gestão das aludidas pessoas jurídicas, a qual se concentrava nas mãos de empresários como o Sr. Ricardo José Padilha Carício, a sua esposa, Sra. Rafaella Carrazzone da Cruz Gouveia Padilha, e o Sr. Ítalo Henrique Silva Jaques.
24. Nos casos das duas licitações, ainda conforme o MPF, Processos licitatórios 32/2010 (peça 1, p. 7-15) e 44/2010 (peça 1, p. 15-23) , os Srs. Mário Cavalcanti de Albuquerque, Laurinaldo Félix Nascimento e Waldemir José Vasconcelos de Araújo, nos dois casos, acrescentando-se o Sr. Roberto Gomes de Melo Filho apenas no Processo 44/2010, ‘decidiram contratar a empresa Mega Frios Comércio, Serviços, Obras e Locações Ltda. ME, para, em seguida, desviar recursos em seu favor e de seus administradores, independentemente das formalidades pertinentes à dispensa e da capacidade técnica dessa pessoa jurídica, de sua regularidade fiscal e preço’ (peça 1, p. 7 e 15) .
25. Teriam os mencionados militares da Casa Civil de PE, entretanto, ‘a fim de conferir aparência legítima aos atos criminosos que desejavam praticar’, resolvido ‘simular a realização das referidas formalidades, iniciando pela cotação de preços com três pessoas jurídicas, uma delas, evidentemente, a Mega Frios’ (peça 1, p. 7 e 15) .
26. Nesse intuito, o Sr. Laurinaldo Félix Nascimento, presidente da Comissão de Licitação da secretaria da Casa Civil do Governo de PE, sendo do conhecimento dos demais militares apontados, bem como dos administradores da Mega Frios, enviou em duas ocasiões (peça 1, p. 8 e 16) ofícios para as empresas Mega Frios, Jato Clean Limpadora e Desentupidora Ltda. e Limpadora de Fossas Guararapes, convidando-as a apresentarem cotações de preços para os serviços de locação de banheiros químicos, respectivamente em 23/6/2010 e 1º/7/2010, quando foram apresentados os seguintes valores, sendo os preços relativos a diárias de cada banheiro:
Tabela 2: PREÇOS OFERTADOS ÀS DUAS LICITAÇÕES
	Empresa
	Licitação 32/2010 (peça 1, p. 9) 
	Licitação 44/2010 (peça 1, p. 17) 

		Preço Unit. (R$) 
	Valor Total (R$) 
	Preço Unit. (R$) 
	Valor Total (R$) 

	Mega Frios
	150,00
	405.000,00
	150,00
	774.000,00

	Jato Clean
	165,00
	445.500,00
	165,00
	851.400,00

	Limp. Guararapes
	175,00
	472.500,00
	175,00
	903.000,00

Fonte: Peça 1, p. 9 e 17
27. Inadvertidamente, teria o Sr. Laurinaldo Félix Nascimento juntado aos processos uma cotação referente a um procedimento licitatório realizado pelo Município de Matinhos/PR, datado de poucos meses antes, em que estava registrado o preço de locação de sanitários químicos com diária de R$ 15,10, substancialmente inferior aos R$ 150,00 propostos pela Mega Frios, sendo o valor da licitação de Matinhos/PR o que balizou o superfaturamento (peça 1, p. 9 e 17) .
28. Ainda é informado que as empresas Jato Clean e Limpadora de Fossas Guararapes pertencem, respectivamente, aos irmãos Paulo Sérgio Oliveira Pinto e Ricardo Luiz Oliveira Pinto, o que impediria a correta identificação de preço vigente no mercado, bem como que esses administradores ‘estavam concertados com’ o Sr. Ricardo José Padilha Carício, com a sua esposa, Sra. Rafaella Carrazzone da Cruz Gouveia Padilha, e com o Sr. Ítalo Henrique Silva Jaques, tendo apresentado as suas propostas de preços superfaturados a pedido destes, enquanto as duas proponentes seriam subcontratadas para prestar os serviços pelo valor real de mercado (peça 1, p. 8 e 16) .
29. Nos exames da documentação para habilitação exigida pela Casa Militar, o Sr. Laurinaldo Félix Nascimento ‘consciente e voluntariamente teria deixado de inabilitar a empresa Mega Frios nos dois certames, uma vez que essa pessoa jurídica não teria apresentado documentação comprobatória idônea de sua capacidade técnica’, o que seria uma ‘evidência clara do caráter simulado desse ato’ (peça 1, p. 9-10 e 18-19) .
30. Como argumento da irregularidade das habilitações é informado que, no caso da licitação 32/2010,  a Mega Frios apresentou, por meio da sua representante, Sra. Taciana Santos Costa, ‘seguindo orientação’ dos administradores da empresa, contrato de agosto/2009 firmado com a Frigoserv de Pernambuco Ltda., com o objeto de prestação de serviços de armazenagem, movimentação de entrada e saída de mercadorias, controle de estoque e locação de sala, o que, por ser ‘totalmente diverso’ da locação de sanitários, não comprovaria a aptidão da empresa para a prestação dos serviços licitados (peça 1, p. 9-10) . No caso do Processo licitatório 44/2010, fora emitido um ‘atestado de capacidade técnica falso’ pela empresa Mega Soluções Mercantis Ltda., administrada pelos mesmos três administradores da Mega Frios (peça 1, p. 18) . 
31. Outro indício de irregularidade teria ocorrido na apresentação pela Sra. Taciana Santos Costa de atestado de capacidade técnica para a Mega Frios supostamente emitido em nome da empresa Mega Soluções Mercantis Ltda. ME, controlada pelos mesmos administradores da licitante num período em que a Mega Soluções tinha apenas um funcionário registrado em 2009 e nenhum em 2010, de onde se concluiu que esta empresa não teria estrutura necessária para a contratação de oitenta banheiros químicos, no caso do Processo licitatório 32/2010 (peça 1, p. 10) , nem de outros seiscentos que integraram comprovante para o Processo licitatório 44/2010 (peça 1, p. 18) .
32. Ademais, o afastamento do sigilo fiscal da empresa Mega Frios para o exercício de 2010 evidenciou que as únicas notas fiscais por ela emitidas referentes ao serviço de locação de banheiros químicos foram aquelas que tiveram como destinatária a Casa Militar do Governo de Pernambuco, não tendo sido expedido documento fiscal comprobatório referente à prestação de serviços à empresa Mega Soluções ou a qualquer outra pessoa jurídica, consoante é alegado que faria prova a documentação em anexo, a qual não veio junto com a presente Representação (peça 1, p. 10 e 18) .
33. Outra irregularidade apontada seria atinente à falta de apresentação de provas de regularidade perante a Seguridade Social, FGTS e Fazendas Estadual e Federal, exigidos pela casa Militar e que a Mega Frios não teria apresentado durante a licitação. Além disso, a Certidão de Regularidade perante a Secretaria da Fazenda do Estado de Pernambuco e o comprovante de inscrição e de situação cadastral da empresa foram obtidos apenas dias após a celebração do Contrato 17/2010, resultante do Processo licitatório 44/2010 (peça 1, p. 11 e 18) .
34. A despeito da ausência de comprovação da capacidade técnica para as duas licitações, em 1º/7/2010, o Sr. Waldemir José Vasconcelos de Araújo, secretário executivo da Secretaria da Casa Militar do Governo de PE, ratificou parecer pela dispensa de licitação e pela contratação da Mega Frios para o certame do Processo 32/2010, no valor de R$ 405.000,00 (peça 1, p. 11-12) , enquanto na mesma data o Sr. Laurinaldo Félix Nascimento, presidente da comissão de licitação da mesma Casa Militar, recomendou a contratação direta da referida empresa (peça 1, p. 18) . 
35. Em seguida foram assinados os Contratos 11/2010 para a locação de trinta banheiros químicos por noventa dias, decorrente da Processo licitatório 32/2010, no montante de R$ 405.000,00 (peça 1, p. 12) , e 17/2010 para 86 banheiros por sessenta dias, este derivado do Processo 44/2010, no montante de R$ 774.000,00 (peça 1, p. 19) .
36. Segundo a Representação, no caso específico do Contrato 11/2010, considerando-se que a Mega Frios não teria capacidade técnica para a prestação dos serviços, coube à empresa Jato Clean Limpadora e Desentupidora Ltda. a locação dos banheiros, conforme teria sido previamente acertado entre as empresas (peça 1, p. 12) . Para o Contrato 17/2010 não há a explicitação de tal subcontratação, embora mais adiante seja informado que a Mega Frios repassou valores à Jato Clean pela prestação de serviços dos dois contratos.
37. Execução do Contrato 11/2010 decorrente do Processo 32/2010 para locação de trinta banheiros químicos por noventa dias (2.700 diárias) :
37.1. Após a aposição de ateste quanto à legalidade, em 28/7/2010, o Sr. Mário Cavalcanti de Albuquerque liquidou as despesas do Contrato 11/2010, vindo a ser determinada pelo mesmo responsável e pelo Sr. Waldemir José Vasconcelos de Araújo a realização de pagamentos em 28/7/2010 e em 9/8/2010, respectivamente, pelos valores de R$ 207.600,00 e R$ 197.400,00, totalizando os R$ 405.000,00 acertados na licitação (peça 1, p. 13) .
37.2. De posse dos recursos, a Mega Frios, pelos seus três administradores de fato, teria repassado à empresa Jato Clean, em 5/8/2010, 30/8/2010 e 11/9/2010, respectivamente, R$ 25.000,00, R$ 11.000,00 e R$ 20.000,00, que somados a R$ 20.620,00 antecipados em 5/7/2010 e 22/7/2010, totalizaram R$ 76.620,00. Tal custo total, dividido por trinta banheiros químicos locados por noventa dias resulta no valor de diária unitário de R$ 28,37, enquanto o valor licitado foi de R$ 150,00/dia/banheiro (peça 1, p. 13) . 
37.3. A diferença entre os valores pagos à Mega Frios e os efetivamente empregados no pagamento das locações à Jato Clean, no valor de R$ 328.380,00 (R$ 405.000,00 – R$ 76.620,00) , corresponde ao valor histórico calculado pela PRPE/MPF como desviado, não tendo sido considerado um potencial sobrepreço entre o valor de R$ 15,10 da licitação de Matinhos/PR (peça 1, p. 9) e o efetivamente pago à Jato Clean, R$ 28,37.
37.4. Na Denúncia do PRPE/MPF a materialidade e autoria delitivas estão, segundo os autos, comprovadas pelo: 1) Processo de Dispensa de Licitação 32/2010 (Dispensa 4/2010) ; 2) pela Nota Técnica 947/2017/NAE/PE/REGIONAL/PE produzida pela Controladoria Geral da União; 3) pelos Relatórios de Inteligência Financeira encaminhados pelo Conselho de Controle de Atividades Financeiras – COAF; 4) pela Informação de Pesquisa e Investigação IPEI RFB/Copei/Espei04 - PE20170012, produzida pelo Escritório de Pesquisa e Investigação da Receita Federal a partir do afastamento do sigilo fiscal dos investigados; 5) pelas informações produzidas a partir do afastamento do sigilo dos registros telefônicos dos investigados; 6) pela documentação apreendida no cumprimento dos mandados de busca  e apreensão e 7) pelos depoimentos e interrogatórios de Adauto Chaves da Cruz Gouveia Filho, João Henrique dos Santos, Ítalo Henrique da Silva Jaques e Taciana Santos Costa (peça 1, p. 14) .
38. Execução do Contrato 17/2010 decorrente do Processo 44/2010. Locação de 86 banheiros químicos por sessenta dias (5.160 diárias) :
38.1. Os Srs. Mário Cavalcanti de Albuquerque e Waldemir José Vasconcelos de Araújo, ordenadores de despesas, determinaram a realização dos seguintes pagamentos à Mega Frios: 30/9/2010 – R$ 199.800,00 e 4/10/2010 – R$ 203.100,00, no total de R$ 402.900,00 (peça 1, p. 19) .
38.2. Em 1º/10/2010, o Sr. Roberto Gomes de Melo Filho, coordenador administrativo da Secretaria da Casa Militar do Governo de PE, requisitou acréscimo contratual de 25%, o que reajustou o contrato de R$ 774.000,00 para R$ 967.500,00 (6.450 diárias) , justificando-o como um requerimento da Secretaria Executiva de Desenvolvimento e Assistência Social para a instalação de 135 banheiros químicos adicionais. Entretanto, segundo a Representação, o documento encaminhado em 19/9/2010 pela mencionada secretaria executiva não se refere a acréscimo, mas à substituição dos banheiros já fornecidos, o que não justificaria o acréscimo que foi efetivado mediante aditivo (peça 1, p. 20) .
38.3. Subsequentemente, os mesmos ordenadores de despesas, Srs. Mário Cavalcanti de Albuquerque e Waldemir José Vasconcelos de Araújo, determinaram novos pagamentos: 27/10/2010 – R$ 324.000,00; 26/11/2010 – R$ 47.100,00 e 26/11/2010 – R$ 193.500,00, no total de R$ 564.600,00. Dessa forma, o montante pago pela Casa Militar de PE à Mega Frios, por conta do Contrato 17/2010, atingiu o valor de R$ 967.500,00, enquanto o custo efetivo teria sido da ordem de R$ 146.389,20, sendo considerado o custo unitário diário do contrato anterior de R$ 28,37/banheiro (peça 1, p. 21) .
38.4. A Denúncia apresentada à Justiça Federal, ora trazida como representação, conclui, em relação ao Processo 44/2014 e ao Contrato 17/2010, que teria havido inobservância das formalidades pertinentes à dispensa de licitação na contratação da Mega Frios pela Casa Militar do Governo de PE, seguida de desvio de R$ 821.110,80 (R$ 967.500,00 – R$ 146.389,20) por parte dos quatro responsáveis militares apontados na Representação e dos quatro responsáveis civis (peça 1, p. 21) .
38.5. A materialidade  e autoria delitivas estariam comprovadas pelos: 1) Processo de Dispensa de Licitação 44/2010 (Dispensa 15/2010) ; 2) pela Nota Técnica  947/2017/NAE/PE/REGIONAL/PE produzida pela Controladoria-Geral da União; 3) pelos Relatórios de Inteligência Financeira encaminhados pelo Conselho de Controle de Atividades Financeiras – COAF; 4) pela Informação de Pesquisa e Investigação IPEI RFB/Copei/Espei04 - PE20170012, produzida pelo Escritório de Pesquisa e Investigação da Receita Federal a partir do afastamento do sigilo fiscal dos investigados; 5) pelas informações produzidas a partir do afastamento  do sigilo dos registros telefônicos dos investigados; 6) pela documentação apreendida no cumprimento dos mandados de busca e apreensão e 7) pelos depoimentos e interrogatórios dos Srs. Adauto Chaves da Cruz Gouveia Filho, João Henrique dos Santos e Ítalo Henrique da Silva Jaques, bem como das Sras. Taciana Santos Costa e Mônica Maria Ferreira Paschoal (peça 1, p. 13 e 22) .
39. Os elementos probatórios acerca dos vínculos que uniam os militares e os empresários denunciados na prática dos crimes expostos são também reforçados, segundo representação, pelo fato de os Srs. Waldemir José Vasconcelos de Araújo e Laurinaldo Félix do Nascimento terem recebido pagamentos das empresas dos Srs. Ricardo Padilha, Ítalo Jaques e da Sra. Rafaela Carrazzone, conforme fazem prova Relatório de Inteligência Financeira do Coaf e planilhas de pagamento apreendidas na sede das empresas (peça 1, p. 13 e 22) . 
40. A representação ainda explicita que ‘os vínculos entre os agentes públicos e os empresários denunciados também foram comprovados com o afastamento do sigilo dos registros telefônicos deles, vez que evidenciaram que tanto o Sr. Laurinaldo Félix do Nascimento quanto o Sr. Waldemir José Vasconcelos Araújo mantinham intenso relacionamento com investigados (Sras. Taciana Santos Costa, Rafaela Carrazzone, DTI Soluções Empresariais) ligados à empresa Mega Frios’ (peça 1, p. 14 e 22) .
41. Em seguida, a cópia da Denúncia da PRPE/MPF individualiza as condutas dos responsáveis, resumidamente, conforme segue (peça 1, p. 23-28) :
41.1. Sr. Mário Cavalcanti de Albuquerque, então Secretário da Secretaria da Casa Militar do Governo de Pernambuco: potencial liderança ‘no esquema criminoso’; responsável por designar o Sr. Waldemir José Vasconcelos Araújo e Laurinaldo Félix do Nascimento para os cargos de Secretário Executivo e de Presidente da Comissão de Licitação, respectivamente; ter-se omitido, ‘consciente e voluntariamente’, em anular as Dispensas de licitações 4/2010 e 15/2010, ‘mesmo sabendo que não haviam sido verdadeiramente observadas por Laurinaldo Félix as formalidades pertinentes a esses procedimentos’; ter autorizado o empenho, liquidação e pagamento dos valores à Mega Frios, ‘mesmo sabendo que os valores ajustados nos dois contratos incluíam sobrepreço’ (peça 1, p. 23) ;
41.2. Sr. Laurinaldo Félix Nascimento, Presidente da Comissão de Licitação da Secretaria da Casa Militar do Governo de PE: por ter deixado de observar, ‘consciente e voluntariamente’, as formalidades pertinentes às Dispensas de licitações 4/2010 e 15/2010, concorrendo para que a empresa Mega Frios fosse contratada, enquanto deveria ter sido inabilitada nos dois casos, por não ter comprovado sua capacitação técnica nem regularidade fiscal; por ter concorrido para o desvio de recursos em favor da empresa Mega Frios, ao ter contribuído para que ela fosse contratada com propostas acima do valor de mercado nos dois casos, tendo simulado procedimentos de cotação de preços e verificação de habilitação, mediante os seguintes expedientes: ‘1) direcionamento das contratações para a empresa MEGA FRIOS, mediante convocação de empresas ligadas a ela para apresentar cotações; 2) omissão em inabilitar a empresa contratada, a despeito do fato de ela não ter comprovado sua regularidade fiscal em ambos os procedimentos; 3) aceitação de documentos ideologicamente falsos como prova de capacidade técnica dos interessados; 4) aceitação de proposta com valor contendo sobrepreço, bem superior, inclusive, a uma das cotações juntadas inadvertidamente por esse denunciado nos processos’ (peça 1, p. 23-24) ;
41.3. Sr. Waldemir José Vasconcelos de Araújo, então Secretário Executivo da Secretaria da Casa Militar do Governo de PE: ter concorrido para  que as formalidades pertinentes às Dispensas 4/2010 e 15/2010 não fossem observadas, na medida em que, atuando em unidade de desígnios com os demais denunciados e mediante divisão de tarefas, mesmo consciente das irregularidades praticadas, não só omitiu-se, na condição de  secretário executivo, em  anular esses procedimentos, mas também assinou os contratos com a empresa  Mega Frios. Adicionalmente, na condição de ordenador de despesas, determinou a realização dos pagamentos narrados em favor da referida pessoa jurídica, mesmo sabendo que eles estavam superfaturados (peça 1, p. 24) .
41.4. Sr. Roberto Gomes de Melo Filho, na condição de Coordenador Administrativo, teria, ‘consciente e voluntariamente’, também concorrido para que as formalidades pertinentes às Dispensas 4/2010 e 15/2010 não fossem observadas, ‘na medida em que, atuando em unidade de desígnios com os demais denunciados e mediante divisão de tarefas, mesmo consciente das irregularidades praticadas’, também se omitiu em anular os procedimentos de dispensa de licitações.
41.4.1. Adicionalmente, o Sr. Roberto Gomes de Melo Filho teria concorrido para o desvio de recursos em favor da Mega Frios durante a execução do contrato firmado em decorrência do resultado da Dispensa de Licitação 15/2010, ao solicitar um acréscimo contratual de 25 %, de modo a elevar o valor do referido ajuste para R$ 967.500,00, sem causa legítima para tanto, e mediante apresentação de justificativa de requerimento apresentado pela Secretaria Executiva de Desenvolvimento Social e Assistência Social para a substituição, e não a instalação inicial, de 135 banheiros químicos (peça 1, p. 25-25) .
41.5. Sr. Ricardo José de Padilha Carício e Sra. Rafaela Carrazzone da Cruz Gouveia, casados entre si, e que, embora não constem como sócios da Mega Frios, são os seus administradores de fato e, consequentemente, os beneficiários de eventuais irregularidades contra o erário que envolvam a empresa (peça 1, p. 25-26) .
41.5.1. Nesse contexto, foram apontados como responsáveis, junto com o Sr. Ítalo Henrique Silva Jaques, pela negociação com os oficiais da Casa Militar de PE para que a Mega Frios fosse beneficiada nas dispensas e nos contratos delas derivados, tendo concordado com a participação da empresa nos Processos 32/2010 e 44/2010, com suas respectivas Dispensas de licitações 4 e 15/2010, a fim de que fosse beneficiada pela atuação irregular dos militares denunciados, tendo orientado o Sr. Ítalo Jaques e a Sra. Taciana Santos Costa a apresentarem atestados de capacidade técnica falsos em ambos os certames e propostas contendo sobrepreço (peça 1, p. 26) .
41.5.2. Adicionalmente, aceitaram que a Mega Frios firmasse contratos, mesmo não tendo comprovado sua regularidade fiscal e capacidade técnica em ambos os procedimentos, e que a referida empresa recebesse todos os pagamentos, a despeito do fato de eles conterem sobrepreço, estando o valor ajustado acima do praticado no mercado (peça 1, p. 26) .
41.5.3. Ainda que a Sra. Rafaela Carrazzone da Cruz Gouveia negue a condição de administradora da Mega Frios, prova contida nos autos caminha em sentido contrário, uma vez que o Conselho de Controle de Atividades Financeiras - COAF apontou que ela era uma das administradoras de fato do grupo de empresas que inclui a referida empresa, bem como que ela própria teria reconhecido essa condição, ao declarar que só não contava como sócia por possuir pendências financeiras que a impediam, enquanto, ao longo da Operação Torrentes, o Sr. Ricardo Henrique Reis dos Santos e a Sra. Taciana Santos Costa afirmaram que a Sra. Rafaela Carrazzone seria a responsável financeira do escritórios, onde foram encontradas evidências de pagamentos de vantagens indevidas a oficiais da Secretaria da Casa Militar do Governo de PE (peça 1, p. 26) .
41.5.4. A partir da análise das chamadas telefônicas realizadas pela Sra. Rafaela Carrazzone, foi evidenciado que ele mantivera ‘intensos contatos com a maior parte dos investigados’, a exemplo da Sra. Taciana Santos Costa e dos Srs. militares Waldemir José Vasconcelos de Araújo, Secretário Executivo, Laurinaldo Félix Nascimento, Presidente da Comissão de Licitação, e Roberto Gomes de Melo Filho, Coordenador Administrativo, todos da Secretaria da Casa Militar do Governo do Estado de Pernambuco (peça 1, p. 27) .
41.6. Sr. Ítalo Henrique Silva Jaques, também administrador de fato da Mega Frios, embora não figure como sócio, juntamente com o Sr. Ricardo José de Padilha Carício e a Sra. Rafaela Carrazzone da Cruz Gouveia, fora também responsável pela negociação com os oficiais da Casa Militar de PE para que a empresa fosse beneficiada nas Dispensas de licitações 4/2010 e 15/2010, bem como nos contratos delas decorrentes, quando teria orientado os demais administradores e a representante da empresa, Sra. Taciana Santos Costa, a apresentarem atestados de capacidades técnicas falsos em ambos os certames e ainda propostas com sobrepreços (peça 1, p. 27-28) .
41.6.1. Adicionalmente, o Sr. Ítalo H. S. Jaques aceitou firmar contratos com a casa Militar de PE sem ter comprovado regularidade fiscal da Mega Frios nos dois procedimentos e ainda que a empresa recebesse todos os pagamentos com preços que continham sobrepreço (peça 1, p. 28) .
41.7. Sra. Taciana Santos Costa, representante da empresa Mega Frios, seguindo determinações dos Srs. Ricardo José de Padilha Carício e Ítalo Henrique Silva Jaques, bem como da Sra. Rafaela Carrazzone da Cruz Gouveia, participou em nome da Mega Frios das Dispensas de licitações 4/2010 e 15/2010, inclusive apresentando atestados de capacidade técnica falsos e propostas contendo sobrepreços (peça 1, p. 28) .
41.7.1. Adicionalmente, a Sra. Taciana Santos Costa aceitou celebrar em nome da empresa Mega Frios os Contratos 11/2010 e 17/2010, ‘mesmo sabendo que essa empresa não havia comprovado sua capacidade técnica e regularidade fiscal e ainda havia apresentado proposta com sobrepreço’, além de ter recebido, em nome da referida empresa, os valores superfaturados, inclusive tendo subscrito os respectivos recibos (peça 1, p. 28) .
42. A PRPE/MPF, por fim apresenta os seus requerimentos perante o Juízo, incluindo as condenações de todos os responsáveis apontados (peça 1, p. 29) .
43. Em se tratando de convênios e outras transferências voluntárias de recursos federais, o TCU vem entendendo que o controle e a fiscalização de sua execução, bem como o exame da prestação de contas, consiste em atribuição primária do concedente ou repassador, de sorte que, caso identifique alguma das hipóteses previstas no art. 8º da Lei 8.443/1992, deve instaurar a devida Tomada de Contas Especial-TCE para a apuração dos fatos, a identificação dos responsáveis, a quantificação do dano e a obtenção do devido ressarcimento, encaminhando a TCE a este Tribunal para o julgamento (Acórdãos 3.757/2015, 3.758/2015, 3.759/2015 e 3.761/2015, todos do TCU-2ª Câmara, Relator Ministro André de Carvalho; Acórdão 2647/2016-TCU-Plenário, Relator Ministro Raimundo Carreiro, 940/2017-TCU-Plenário, Relator Ministro Bruno Dantas, 2.136/2018-TCU-1ª Câmara, Relator Ministro Weder de Oliveira, 3.696/2019-TCU-2ª Câmara, Relator Ministro André de Carvalho) .
44. Assim, considerando que compete primariamente ao Ministério do Desenvolvimento Regional, na qualidade de órgão sucessor do extinto Ministério da Integração Nacional, repassador dos recursos, fiscalizar a aplicação dos recursos transferidos, será proposta determinação ao aludido MDR, nos termos do art. 250, inciso II, do RI/TCU, para que, no prazo de cento e oitenta dias, adote medidas com vistas à identificação dos responsáveis pela aplicação irregular dos recursos dos Termos de Compromisso 340/2010, Siafi 660658, Processo 59050.002156/2010-62, e 346/2010, Siafi 60987, Processo 59050.002227/2010-27, no que diz respeito às locações de banheiros químicos, bem como à quantificação dos danos e aos imediatos ressarcimentos ao erário, com a adoção das providências necessárias ao esgotamento das medidas administrativas internas cabíveis ou, caso estas não logrem êxito, às instaurações, pela autoridade administrativa competente, das respectivas Tomadas de Contas Especiais, com as devidas comunicações dos resultados a este Tribunal.
45. Atente-se ao fato de que o MDR, por ocasião das análises das contas relativas aos banheiros químicos que se encontram sob os Termos de Compromisso 340/2010 e 346/2010, em caso de instauração das respectivas TCE, precisará quantificar os eventuais débitos, quando as informações abaixo poderão ser úteis.
46. Nas Alegações Finais do 1º Ofício de Combate à Corrupção, da Procuradoria da República em Pernambuco/Ministério Público Federal (peça 11) , referente ao Processo 0805213-74.2018.4.05.8300, está explicitado que a Jato Clean Limpadora e Desentupidora Ltda., embora tenha apresentado cotação de R$ 165,00 no Processo de dispensa de licitação 4/2010 (licitação 32/2010) , praticava preço para as mesmas locações de banheiros químicos à época em patamar significativamente inferior, conforme segue (peça 11, p. 11-15) :
‘Com efeito, o exame de todas as contratações firmadas por essa pessoa jurídica no ano de 2010 permitiu verificar que, em 50 situações semelhantes a do presente caso (locações de banheiros por pelo menos cerca de 1 mês em diferentes municípios (Recife, Paulistana/PI, Escada, Goiana, Cabo, Ipojuca, Ribeirão) o preço médio da diária de locação de um banheiro foi de R$ 24,17, nunca tendo sequer superado os R$ 40,00, consoante tabela abaixo (Ids nº 7953172 a 7953457) .’
47. Assim, o preço médio de R$ 24,17/diária de banheiro químico utilizado por uma das fornecedoras de preços durante o Processo de dispensa de licitação 4/2010, que derivou no Contrato 32/2010, poderia ser reputado válido como parâmetro para eventuais cálculos de sobrepreço, nos casos do Contratos 11 e 17/2010 firmados com a Mega Frios.
48. Pelo exposto, por estarem presentes os requisitos de admissibilidade constantes no art. 235 do Regimento Interno/TCU, além de o MPF possuir legitimidade para representar ao Tribunal, nos termos do art. 237, inciso I, do mesmo Regimento Interno, além de ter sido verificada a existência de interesse público, conforme o art. 103, § 1º, in fine, da Resolução – TCU 259/2014, será proposto o conhecimento da presente representação para fins de comprovar a sua procedência, nos termos do art. 234, § 2º, segunda parte, do mencionado RI/TCU, aplicável às representações de acordo com o parágrafo único do art. 237 do mesmo RI/TCU.
49. Por outro lado, considerando que no presente momento não se mostraria adequada a atuação mais imediata e direta do TCU, que poderá ser diferida para o momento futuro, quando se der o ingresso, neste Tribunal, da tomada de contas especial a ser eventualmente instaurada pelo MDR, pode ser considerada prejudicada, assim, a apreciação de mérito da presente Representação, o que embasará proposta de arquivamento do presente processo, nos termos do art. 169, inciso III, do Regimento Interno/TCU.’
5.	Com base nos fundamentos expostos no exame empreendido, a SeinfraCOM propõe ao Tribunal (peças 12 e 13) :  
	5.1. conhecer da presente Representação, satisfeitos os requisitos de admissibilidade previstos nos arts. 235 e 237, inciso I e parágrafo único, do Regimento Interno/TCU e no art. 103, § 1º, da Resolução/TCU 259/2014, para, no mérito, considerá-la prejudicada;
	5.2. determinar ao Ministério do Desenvolvimento Regional – MDR, nos termos do art. 250, inciso II, do Regimento Interno/TCU c/c IN/TCU 71/2012, que, no prazo de 180 (cento e oitenta) dias, adote medidas com vistas à apuração dos fatos acerca da aplicação irregular dos recursos dos Termos de Compromisso 340/2010, Siafi 660.658, Processo 59050.002156/2010-62, e 346/2010, Siafi 660.987, Processo  59050.002227/2010-27, ambos ﬁrmados entre o Ministério da Integração Nacional e a Secretaria da Casa Militar do Governo de Pernambuco, no que se refere às locações de banheiros químicos, bem como à identificação dos responsáveis, à quantificação dos danos e aos ressarcimentos do erário, com a efetuação das providências necessárias ao esgotamento das medidas administrativas internas cabíveis ou, caso estas não logrem êxito, à instauração, pela autoridade administrativa competente, das respectivas Tomadas de Contas Especiais, com as devidas comunicações dos resultados a este Tribunal;
	5.3. encaminhar cópia da decisão que vier a ser prolatada, acompanhada dos presentes autos, ao Ministério do Desenvolvimento Regional – MDR, a fim de subsidiar as providências a serem adotadas no âmbito do Ministério;
	5.4. encaminhar cópia da decisão que vier a ser prolatada, acompanhada de relatório, voto e da presente instrução, à Procuradoria da República no Estado de Pernambuco, para ciência; e
	5.5. encerrar o presente processo, nos termos do art. 169, inciso V, do Regimento Interno/TCU.
6.	Estando os autos pautados para a sessão plenária do dia 16/10/2019, o Procurador do Estado de Pernambuco, Sérgio Augusto Santana Silva, OAB/PE 15.836, solicitou e obteve, em 14/10/2019, cópia do presente processo (peça 15) . 
	É o Relatório.

Sérgio Augusto Santana Silva, OAB/PE 15.836, Procurador do Estado de Pernambuco.

Não atuou.

SUMÁRIO: REPRESENTAÇÃO. TERMOS DE COMPROMISSO. ATENDIMENTO EMERGENCIAL NOS MUNICÍPIOS DO ESTADO DE PERNAMBUCO AFETADOS, EM 2010, POR FORTES CHUVAS E ENCHENTES, PROVOCANDO O DESABRIGO DE MILHARES DE PESSOAS. LOCAÇÃO DE BANHEIROS QUÍMICOS. INDÍCIOS DE DESVIO DE RECURSOS PÚBLICOS FEDERAIS, DE FRAUDE EM LICITAÇÕES E DE CORRUPÇÃO DE SERVIDORES PÚBLICOS ESTADUAIS APURADOS NO ÂMBITO DA OPERAÇÃO TORRENTES, CONDUZIDA PELA POLÍCIA FEDERAL COM APOIO DO MINISTÉRIO PÚBLICO FEDERAL, DA CONTROLADORIA-GERAL DA UNIÃO E DA RECEITA FEDERAL DO BRASIL. CONTRATAÇÃO DIRETA DE EMPRESA MEDIANTE DISPENSA DE LICITAÇÃO, COM PREÇOS ACIMA DOS PRATICADOS NO MERCADO, SEGUIDA DE SUBCONTRATAÇÃO. CONHECIMENTO DA REPRESENTAÇÃO. CONVERSÃO DOS AUTOS EM TOMADA DE CONTAS ESPECIAL, PARA APURAÇÃO DOS FATOS, IDENTIFICAÇÃO DOS RESPONSÁVEIS E QUANTIFICAÇÃO DO DANO.

REPRESENTAÇÃO (REPR)

Secretaria de Fiscalização de Infraestrutura Hídrica, de Comunicações e de Mineração - SeinfraCOM.

Trago à apreciação deste Colegiado Representação formulada pela Procuradoria da República em Pernambuco/Ministério Público Federal – PRPE/MPF, acerca de possíveis irregularidades na execução dos objetos dos Termos de Compromisso 340/2010 (Siafi 660.658) , de R$ 25.000.000,00, e 346/2010 (Siafi 660.987) ,  de R$ 50.000.000,00, firmados entre o extinto Ministério da Integração Nacional – MI e a Secretaria da Casa Militar do Governo de Pernambuco, visando ao atendimento emergencial nos municípios do Estado de Pernambuco afetados, em 2010, por fortes chuvas e enchentes que provocaram o desabrigo de mais de oitenta mil pessoas (peça 1) .
2. 	A apuração conduzida pela Operação Torrentes, desenvolvida pela Polícia Federal com o apoio do Ministério Público Federal, da Controladoria-Geral da União e da Receita Federal do Brasil, indica supostos desvios de recursos públicos, de fraudes em licitações e de corrupção de servidores públicos vinculados à Secretaria da Casa Militar do Estado de Pernambuco, e integra a Denúncia apresentada perante a 13ª Vara da Seção Judiciária da Justiça Federal em Pernambuco, 1º Ofício de Combate à Corrupção, relativa ao Processo 0809781-70.2017.4.05.8300 (IPL 548/2016) .
3. 	Em razão do mencionado desastre natural e tendo por objetivo o atendimento às vítimas, o extinto Ministério da Integração Nacional – MI, sucedido atualmente pelo Ministério do Desenvolvimento Regional – MDR, firmou à época onze Termos de Compromisso com o Estado de Pernambuco para financiar a denominada Operação Reconstrução, viabilizando o suporte financeiro necessário à recuperação da infraestrutura destruída pelas fortes chuvas e enchentes.
4.	  A Secretaria de Fiscalização de Infraestrutura Hídrica, de Comunicações e de Mineração – SeinfraCOM, após encaminhar diligência ao Ministério do Desenvolvimento Regional e dele obter as informações para sanear os autos, consignou que, dentre os onze ajustes mencionados, apenas dois Termos de Compromisso, os de números 340/2010 e 346/2010, citados alhures, estão relacionados aos fatos relatados nesta Representação.
5.	O Termo de Compromisso 340/2010 tinha por escopo o atendimento emergencial com a locação de aeronaves, veículos, banheiros químicos e carros-pipa, bem como à aquisição de barracas de campanha, materiais de manutenção de bens imóveis, materiais elétricos e eletrônicos, materiais de limpeza e roupas de cama e banho. Já o Termo de Compromisso 346/2010 objetivava também o atendimento emergencial com a locação de veículos, de máquinas e de aeronaves, concessão de auxílio-moradia e para reconstrução de moradias, aquisição de material de cama e banho, de alimentos (cestas básicas) , de combustível e lubrificantes automotivos.
6.	As possíveis irregularidades anunciadas referem-se às Dispensas de licitação 4/2010 (Processo 32/2010) e 15/2010 (Processo 22/2010) , bem como a pagamentos indevidos nos montantes históricos de R$ 328.380,00 e R$ 821.110,80 respectivamente no bojo do Contrato 11/2010, referente ao Termo de Compromisso 340/2010, e do Contrato 17/2010, relativo ao Termo de Compromisso 346/2010. 
7.	Segundo apurações realizadas pela Polícia Federal, militares da Casa Militar do Governo de Pernambuco, juntamente com outros oficiais da Polícia Militar, atuaram para “favorecer grupos de empresas ligadas entre si, em processos licitatórios variados e na execução dos contratos deles decorrentes, na maior parte das vezes, em troca de pagamento de vantagem indevida” (peça 1, p. 6) . 
8.	 Afirma a PRPE/MPF que as pessoas jurídicas envolvidas no esquema eram “empresas de fachada ou fantasmas” que não funcionavam nos locais indicados para suas respectivas sedes, além de estarem constituídas em nome de “testas de ferro”, pessoas que conscientemente emprestaram seus nomes para figurar no contrato social, conquanto não detivessem o verdadeiro poder de gestão das aludidas empresas. 
9.	Relata, ainda, que, no intuito de aparentar a observância de formalidades legais à prévia contratação, o então presidente da comissão de licitação obteve três cotações de preços de locação de banheiros químicos, com os seguintes preços de diárias por unidade: R$ 150,00 da empresa Mega Frios Comércio, Serviços, Obras e Locações Ltda. ME; R$ 165,00 da Jato Clean Limpadora e Desentupidora Ltda.; e R$ 175,00 da Limpadora de Fossas Guararapes.
10.	Diante da cotação, foram celebrados, mediante dispensa de licitação, dois contratos com a Mega Frios Comércio, Serviços, Obras e Locações Ltda. ME., ao preço de R$150,00 a diária de uma unidade de banheiro químico. O Contrato 11/2010 teve por objeto a locação de 30 banheiros químicos por 90 dias, no total de R$ 405.000,00 (peça 1, p. 12) ; e o Contrato 17/2010 a locação de 86 banheiros químicos por 60 dias, no montante de R$ 774.000,00 (peça 1, p. 19) .
11.	Conforme a Representação da PRPE/MPF, a empresa Mega Frios Comércio, Serviços, Obras e Locações Ltda. ME não tinha capacidade técnica para prestar os serviços objeto do Contrato 11/2010,  então subcontratou a empresa Jato Clean Limpadora e Desentupidora Ltda., conforme teria sido previamente acertado entre as duas empresas (peça 1, p. 12) . 
12.	Ocorre que a Mega Frios Comércio, Serviços, Obras e Locações Ltda. ME recebeu da Secretaria da Casa Militar do Governo de Pernambuco os R$ 405.000,00 ajustados e repassou à empresa subcontratada somente R$ 76.620,00.  Esse custo efetivo de R$ 76.620,00 dividido por 30 unidades de banheiros químicos locados por 90 dias resulta no valor diário unitário de R$ 28,37. Logo, há uma diferença de R$ 328.380,00, considerada como possível superfaturamento e desvio de recursos. 
13.	No que se refere ao Contrato 17/2010, a PRPE/MPF, embora não explicite sobre eventual subcontratação da Jato Clean Limpadora e Desentupidora Ltda., informa que a Mega Frios Comércio, Serviços, Obras e Locações Ltda. ME transferiu recursos à primeira empresa mencionada pela prestação de serviços relacionada tanto ao Contrato 11/2010 como ao aludido Contrato 17/2010, não especificando valores para este último ajuste. 
14.	Este Contrato 17/2010 teve um acréscimo de 25%, passando de R$ 774.000,00 para R$ 967.500,00. A justificativa para o incremento contratual, segundo o Coordenador Administrativo da Secretaria da Casa Militar do Governo de Pernambuco à época, era o requerimento da Secretaria Executiva de Desenvolvimento e Assistência Social do Estado de Pernambuco para disponibilizar mais 135 banheiros químicos, o que a PRPE/MPF constatou mais adiante não ser o caso, porquanto o referido documento não se tratava de acréscimo de unidades de banheiros químicos, mas sim de substituição de banheiros já fornecidos anteriormente. Donde se concluiu que o aumento contratual de 25% não tinha justificativa (peça 1, p. 20) . 
15.	Por força do Contrato 17/2010, a Mega Frios Comércio, Serviços, Obras e Locações Ltda. ME recebeu da Secretaria da Casa Militar do Governo de Pernambuco o valor ajustado de R$ 967.500,00, enquanto o custo efetivo teria sido da ordem de R$ 146.389,20 (86 banheiros químicos x 60 dias x R$ 28,37) , sendo considerado o custo unitário diário do Contrato 11/2010 que era de R$ 28,37/banheiro (peça 1, p. 21) . O desvio de recursos seria de R$ 821.110,80 (R$ 967.500,00 - R$ 146.389,20) .
16.		Com relação aos multicitados Contratos 11/2010 e 17/2010, a PRPE/MPF consignou na Denúncia encaminhada à Justiça Federal que a materialidade  e autorias delitivas estariam comprovadas pelos seguintes documentos que integram o processo judicial: 1) Processos de dispensa de licitação 32/2010 (Dispensa 4/2010) e 44/2010 (Dispensa 15/2010) ; 2) Nota Técnica  947/2017/NAE/PE/REGIONAL/PE produzida pela Controladoria-Geral da União; 3) Relatórios de Inteligência Financeira encaminhados pelo Conselho de Controle de Atividades Financeiras – COAF; 4) Informação de Pesquisa e Investigação IPEI RFB/Copei/Espei04 – PE20170012, produzida pelo Escritório de Pesquisa e Investigação da Receita Federal a partir do afastamento do sigilo fiscal dos investigados; 5) Informações obtidas a partir do afastamento  do sigilo dos registros telefônicos dos investigados; 6) Documentação apreendida no cumprimento dos mandados de busca e apreensão e 7) Depoimentos e interrogatórios de pessoas que identificou (peça 1, p. 13, 14 e 22) .
17.		Na peça da PRPE/MPF consta o rol de oito denunciados, os quais tiveram, segundo a denunciante, participação no desvio de recursos públicos dos Contratos 11/2010 e 17/2010 (peça 1, p. 2-4) , com a individualização da conduta de cada um deles (peça 1, p. 23-28) , conforme transcrito no Relatório precedente. 
18.		Após o exame da matéria, a SeinfraCOM propõe ao Tribunal conhecer da Representação, nos termos dos arts. 235 e 237, inciso I, do RI/TCU e, considerando a jurisprudência do TCU no sentido de que o controle e a fiscalização, no caso de transferências voluntárias de recursos federais, compete primariamente ao concedente, sugere determinar ao Ministério do Desenvolvimento Regional que, em prazo fixado, adote as providências necessárias acerca dos fatos relatados na Representação, instaurando, se for o caso, a Tomada de Contas Especial, após esgotarem as medidas administrativas.
ii
19.	Com base no art. 237, inciso I, do RI/TCU, pode o Tribunal conhecer desta Representação, eis que preenchidos os requisitos para a sua admissibilidade. No mais, deixo de acolher a proposta da unidade técnica porque entendo cabível, desde logo, autorizar a conversão dos autos em Tomada de Contas Especial, com base no art. 47 da Lei 8.443/1992, para que a unidade técnica adote as providências necessárias para apuração dos fatos, identificação dos responsáveis e quantificação do dano. 
20.	Não obstante a gravidade do noticiado desvio de recursos públicos dos Contratos 11/2010 e 17/2010, respectivamente no âmbito dos Termos de Compromissos 340/2010 e 346/2010, verifica-se não constarem como anexos à peça de Representação encaminhada pela PRPE/MPF ao TCU os documentos mencionados no item 16 retro que respaldaram as apurações relatadas pela representante.
21.	 De sorte que, para que o Tribunal se manifeste conclusivamente sobre o mérito da matéria ora representada será necessário nos autos da Tomada de Contas Especial que ora defendo promover as diligências pertinentes a fim de obter os elementos de prova das irregularidades apontadas, tais como cópia dos processos de licitação, com as cotações de preços de mercado, termos dos contratos assinados com a empresa Mega Frios Comércio, Serviços, Obras e Locações Ltda. ME, eventuais termos de contratos firmados com a empresa Jato Clean Limpadora e Desentupidora Ltda., referentes à noticiada subcontratação, extratos bancários ou documentos relativos à movimentação dos recursos financeiros destinados aos Contratos 11/2010 e 17/2010, notas fiscais e recibos das locações de banheiros químicos, dentre outros. 
22.	No tocante à notícia de eventual subcontratação no bojo da contratação direta cabe anotar que tal questão enseja, no mínimo, maior cautela em seu exame. Para casos específicos, o TCU assim tem se manifestado (enunciados constantes da Jurisprudência Sistematizada do TCU) : 
	“A entidade contratada por dispensa de licitação, com base no art. 24, inciso XIII, da Lei 8.666/1993, deve comprovar indiscutível capacidade para a execução do objeto pactuado por meios próprios e de acordo com as suas finalidades institucionais, sendo regra a inadmissibilidade de subcontratação.” (Acórdão 2669/2016-TCU-Plenário, rel. Min. Benjamin Zymler) 
“A dispensa de licitação, com base no art. 24, inciso XIII, da Lei 8.666/1993 exige comprovação de que a contratada detenha inquestionável reputação ético-profissional e capacidade para a execução do objeto pactuado por meios próprios, sendo regra a inadmissibilidade de subcontratação”. (Acórdão 2392/2018-TCU-Plenário – rel. Min. Walton Alencar) . 
“A contratação direta com base no art. 24, inciso VIII, da Lei 8.666/1993 tem como pressuposto elementar a entidade contratada dispor de qualificação técnica e operacional para executar o objeto do contrato, sendo, portanto, irregular a subcontratação total dos serviços.” (Acórdão 448/2017-TCU-Primeira Câmara, rel. Min. Benjamin Zymler) .
“As hipóteses de subcontratação total ou parcial de partes relevantes do objeto, quer técnica quer economicamente, somente se aplicam em situações concretas excepcionalíssimas, supervenientes ao contrato, quando a rescisão contratual e a realização de nova contratação forem comprovadamente contrárias ao interesse público subjacente ao contrato.” (Acórdão 522/2014-TCU-Plenário, rel. Min. Benjamin Zymler) .
23.	 	Ainda sobre o tema de subcontratação, cabe destacar do Voto condutor do referido Acórdão 522/2014-TCU-Plenário, retromencionado, o seguinte excerto: 
“16. Dois dispositivos da Lei 8.666/1993 versam a respeito da subcontratação: o art. 72, que determina que o contratado pode subcontratar partes do serviço pactuado dentro dos limites estabelecidos em cada caso pela Administração, e o art. 78, inciso VI, que faculta a subcontratação total da avença quando houver previsão no edital e no contrato. Esses dispositivos não fazem distinção entre contratações precedidas ou não de licitação.
17. Entretanto, para as contratações diretas, a jurisprudência desta Corte é no sentido de que há maiores limitações para a realização de subcontratação. Esse entendimento decorre de uma interpretação sistemática da norma no sentido de que a subcontratação não pode ser instrumento para que a empresa contratada atue meramente como intermediária. Em outras palavras, busca-se evitar a fuga ao regular certame licitatório, pois a empresa de fato executora do objeto não preencheria os requisitos subjetivos e objetivos para que fosse contratada sem licitação com fulcro no art. 24 da Lei 8.666/1993.
18. Extrai-se também desse entendimento jurisprudencial a preocupação com o respeito ao princípio da economicidade, pois, caso contrário, haveria o desnecessário pagamento de valores a título de taxa de intermediação, correspondente à diferença entre o montante despendido pela administração e aquele auferido pela subcontratada efetivamente executora dos serviços.
19. Essas conclusões, entretanto, a meu sentir, não devem ser interpretadas de forma absoluta no sentido de que em nenhuma hipótese a contratada possa se valer de serviços ou bens executados/fornecidos por terceiros. Isso porque a realidade mercadológica, no mais das vezes, impõe essa necessidade.”
24.	 	Mesmo que não conste dos autos o fundamento da contratação direta, seguida da noticiada  subcontratação, referente aos Contratos 11/2010 e 17/2010, o que importa no momento é chamar a atenção para a matéria que requer redobrado cuidado em seu exame pela unidade técnica no bojo da Tomada de Contas Especial decorrente da conversão destes autos, porque, além de possível ilegalidade na celebração de tais avenças, há também indícios de que a diferença entre os valores dos contratos originais e dos ajustes subcontratados revele o desvio de dinheiros públicos relatado na presente Representação. 
	Ante o exposto, voto por que seja adotada a deliberação que ora submeto a este Colegiado.
	
TCU, Sala das Sessões, em 16 de outubro de 2019.
MARCOS BEMQUERER COSTA
Relator